臺灣臺南地方法院民事判決
110年度訴字第409號
原      告  黃銘霞  

訴訟代理人  蔡文斌律師
            林亭宇律師
            林冠廷律師
            許依涵律師
被      告  黃千栩即林黃千栩


上列當事人間請求確認抵押權存在事件，本院於民國110年8月31
日言詞辯論終結，判決如下：
    主      文
確認原告對被告於民國101年7月25日登記，坐落臺南市○○區○○段
000000地號土地，及其上同段2606建號（門牌號碼：臺南市○○區
○○○街00號）建物，權利範圍全部，擔保債權金額新台幣250萬元
之抵押權，及抵押權所擔保於民國101年7月24日成立之新台幣25
0萬元消費借貸契約之借款債權存在。
訴訟費用由被告負擔。
    事實及理由
壹、程序事項：
一、按確認法律關係之訴，非原告有即受確認判決之法律上利益
    者，不得提起之，民事訴訟法第247條第1項前段定有明文。
    而該條所謂即受確認判決之法律上利益，係指因法律關係之
    存否不明確，致原告在私法上之地位有受侵害之危險，而此
    項危險得以對於被告之確認判決除去之者而言。原告主張，
    被告積欠原告合會款無力清償，兩造於民國101年7月24日合
    意將被告積欠之合會款新台幣（下同）250萬元轉為消費借
    款契約，被告並提供名下坐落於臺南市○○區○○段000000地號
    之土地，及其上同段2606建號（門牌號碼：臺南市○○區○○○
    街00號）建物，權利範圍全部（下稱系爭不動產），設定擔
    保債權金額250萬元之普通抵押權（下稱系爭抵押權）予原
    告作為擔保，嗣後系爭不動產經法院拍定，原告係抵押權人
    亦獲分配價金，惟原告不慎將消費借貸契約原本遺失，無法
    持以向執行處領取分配款，執行處將原告應受分配之款項1,
    826,317元提存。按系爭抵押權及抵押權擔保之250萬元消費
    借貸債權是否存在，足以影響原告得否就系爭不動產拍賣所
    得價金受償，原告私法上財產狀態即有不安之狀態，且此不
    安之狀態，得以確認判決加以確定，原告提起本件確認之訴
    ，即有確認利益，合先敘明。
二、又按確認法律關係成立或不成立之訴，以確認現在之法律關
    係為限，如已過去或將來應發生之法律關係，不得為此訴之
    標的，最高法院固著有49年度台上字第1813號號判決在案。
    然依據關於以過去之權利或法律關係之存在與否，或者效力
    之有無為前提之現存法律關係，而為根本統一解決所必要者
    ，亦得為確認之訴之標的，此由新修正之民事訴訟法為發揮
    確認之訴預防及解決紛爭之功能，特擴大其適用範圍，而於
    同法第247條第1項後段增列「……或為法律關係基礎事實存否
    之訴，亦同。」之意旨，亦可解釋為過去法律關係影響及現
    在法律關係，而為根本統一解決所必要，並有確認利益者，
    得為確認標的。經查，本件原告就被告所有系爭土地設定之
    系爭抵押權，固業因經強制執行拍賣而塗銷，惟該抵押權是
    否存在，將涉及原告可否以抵押權人而領取分配款，有根本
    統一解決之必要，揆之前揭說明，原告就此過去之法律關係
    提起確認之訴，自應認有確認利益，且有確認必要，經核並
    無不合，亦應敘明。
三、被告經合法通知，無正當理由不到庭，爰依原告之聲請，由
    其對被告一造辯論而為判決。
貳、實體事項：
一、原告主張：
（一）先位之訴部分：
    ⒈被告於96年間，陸續發起多個1萬元及5千元的互助會，邀
      原告參加，因部分互助會腳倒會，被告因此無法清償原告
      標得的互助會款，累積到101年7月間，被告積欠原告的互
      助會款金額已達250萬元，原告夫婦二人與吳玉蘭代書多
      次前往被告住處協商，兩造同意將積欠之會款轉為借貸關
      係，被告於101年7月24日另立借貸契約書及簽立本票各一
      紙交付原告，約定於101年10月23日清償，利息為年息5%
      ，遲延利息依月息20%計算，違約金依月息10%計算；被告
      並提供名下之系爭不動產，設定系爭抵押權作為擔保，兩
      造另於抵押權設定契約書蓋印鑑章，委由吳玉蘭代書辦理
      抵押權設定登記。
　　⒉嗣後被告夫婦因倒會案件，遭部分互助會腳提出刑事告訴
      ，被判決有罪確定，被告夫婦入獄服刑，爾後即無消息。
      被告名下之系爭不動產經本院102年司執字第28286號強制
      執行程序拍定，因原告遺失被告於101年7月24日所立的消
      費借貸契約正本，無法獲得分配，由本院發還本票正本、
      抵押權設定契約書正本、他項權利證明書正本，然後來也
      均遺失。本院將原告應獲得之分配款1,826,317元，於102
      年11月間辦理提存，經本院以102年度存字第1294號受理
      ，本院提存所於109年12月3日來函催原告儘速檢具有關資
      料領取提存物，惟原告因遺失所有債權憑證正本，無法領
      取提存金，自有提起本件確認抵押權及抵押權擔保之借款
      債權存在之必要。另因提存視為債務人清償，故無另行提
      起返還消費借貸之給付訴訟之必要。
　　⒊聲明：
　　　⑴確認原告對被告於101年7月25日登記，坐落於臺南市○○
        區○○段000○00地號之土地，及其上同段2606建號（門牌
        號碼：臺南市○○區○○○街00號）建物，權利範圍全部，
        於101年7月24日所成立之消費借貸契約，金額250萬元
        之抵押權曁其借款債權存在。　
　　　⑵訴訟費用由被告負擔。
（二）備位之訴部分：
　  ⒈若認為兩造於101年7月24日所成立之抵押權設定契約書，
      不符普通抵押權之成立要件，被告僅係積欠原告互助會款
      債務250萬元，則原告有必要另行取得給付訴訟之執行名
      義，就上述提存款1,826,317元聲請強制執行，爰依給付
      互助會款之法律關係，請求判命被告應給付1,826,317元
      ，及自約定之清償日起之利息。
　　⒉聲明：　
　　　⑴被告應給付原告1,826,317元，及自101年10月23日起至
        清償日止，按年息5%計算之利息。
　　　⑵訴訟費用由被告負擔。
二、被告方面：
　　被告未於言詞辯論期日到場，惟提出準備書狀陳稱：被告確
    實有向原告借款250萬元，且有兩棟房子設立抵押，也有簽
    消費借貸契約書等語。
三、本院之判斷：
（一）原告主張之事實，已據其提出與所述相符之抵押權設定契
      約書、本票、他項權利證明書、土地建物登記謄本、本院
      民事執行處102年11月22日南院勤102司執合字第28286號
      函、提存通知書、本院提存所109年12月3日（102）存字
      第1294號函、本院執行處109年12月29日南院武102司執合
      字第28286號函（以上均影本）為證，並經本院調閱本院
　　　102年度司執字第28286號、102年度存字第1294號卷核閱
      無誤；又證人吳玉蘭到庭證稱：「（提示臺南市台南地政
      事務所110 年4 月8 日函附土地登記資料，問：，該抵押
      權設定是否由你辦理？）是，我擔任代理人。是我寫的。
      是林黃千栩委託我辦理的。（問：是否知悉抵押權設定上
      記載擔保債權為101 年7 月24日所立之消費借貸契約？）
      這個契約我了解，林黃千栩欠錢要跟黃銘霞借錢，我就建
      議要拿不動產出來抵押，才有保障。（問：實際上他們是
      欠什麼錢？有無給付？）林黃千栩說他要跟原告借這250 
      萬元，至於何時借的我不清楚，我知道有交付借款，但每
      次金額我不清楚，只知道最後加起來是250萬元。（提示
      甲證2 本票，問：有無看到被告簽立這張本票？）有，他
      們就在那邊蓋章，我們全部都在那邊辦、蓋印鑑章。抵押
      權設定契約書、本票是同時簽的。（提示甲證3，問：辦
      好抵押權設定後，他項權利證明書是交付何人？）原告的
      先生。」等語（見本院卷第131、132頁）；又被告具狀自
      認系爭抵押權，及其對原告之250萬元借貸債務存在（見
      本院卷第113-116頁），堪信原告之主張為真實。從而，
      原告主張其對被告系爭抵押權及抵押權擔保之250萬元之
      消費借貸債權存在，為有理由，爰判決如主文第一項所示
      。
四、本件原告先位之訴既為有理由，則其備位之訴即無再予審酌
    之必要，併此敘明。
五、訴訟費用負擔之依據：民事訴訟法第78條。 
中　　華　　民　　國　　110 　年　　9 　　月　　23　　日
                  民事第五庭    法    官　張麗娟
以上正本係照原本作成。
如對本判決上訴，須於判決送達後20日內向本院提出上訴狀。
如委任律師提起上訴者，應一併繳納上訴審裁判費。
中　　華　　民　　國　　110 　年　　9 　　月　　23　　日
                                書 記 官  高培馨